最高法院刑事判決　　　　　　　　　　　　　　　九十三年度台上字第三六九八號
　　上訴人　台灣高等法院台南分院檢察署檢察官
　　被　告　丁○○
　　　　　　甲○○
　　　　　　乙○○
　　　　　　丙○○
右上訴人因被告等貪污案件，不服台灣高等法院台南分院中華民國九十三年二月十一
日第二審更審判決（九十二年度重上更(五)字第五六三號，起訴案號：台灣嘉義地方法
院檢察署八十五年度偵字第三三四六號），提起上訴，本院判決如左：
    主  文
原判決撤銷，發回台灣高等法院台南分院。
    理  由
本件原判決以公訴意旨略稱：被告丁○○係前嘉義縣中埔鄉鄉長，被告乙○○為建設
課技士，均為依據法令從事公務之人員。因億鄉建設有限公司（下稱億鄉公司）負責
人即被告甲○○擬於嘉義縣中埔鄉○○段司公小段第八二之一四號土地上興建「南
山茶亭」三層磚造房屋十棟銷售，而將該筆土地分割成十筆，並委由建築師即被告丙
○○設計規劃，於民國八十三年十月間向中埔鄉公所申請建造執照。但上開土地依法
僅能發給一棟建築物之建造執照，其餘九棟則不得核發，業經該鄉建設課課長鄭永發
於簽呈中敘明不予發照之理由，且為被告等所明知。八十四年三月二十七日，甲○○
利用鄭永發公假之機會，偕丙○○至中埔鄉公所向丁○○詢問建造執照核發事宜，乃
被告等基於共同圖利億鄉公司之犯意聯絡，由丙○○在便條紙上擬寫准予核發建造執
照之內容，交由乙○○逕行黏貼於公文上並蓋章後，呈交丁○○批示核可，據以核發
上開十棟房屋之建造執照，使億鄉公司得以順利興建房屋，共同圖利該公司新台幣三
百十五萬元等情。因認被告等涉有（行為時）貪污治罪條例第六條第一項第四款之圖
利罪嫌。經審理結果，認不能證明被告等犯罪，爰撤銷第一審之科刑判決，改判諭知
被告等無罪。固非無見。
惟查行為後法律有變更者，必其行為同時該當於裁判時法及行為時法之犯罪構成要件
，均應予處罰時，始生刑法第二條第一項所定從新從輕原則之比較適用問題。倘行為
時之法律有處罰之明文，但裁判時之法律因犯罪構成要件限縮，於修正限縮後，其行
為不罰者，即屬犯罪後之法律已廢止其刑罰，應依刑事訴訟法第三百零二條第四款規
定諭知免訴之判決。原判決謂被告等行為後，貪污治罪條例關於圖利罪之規定，已迭
經修正，比較行為時法、中間時法及裁判時法，因裁判時法即九十年十一月七日修正
公布之貪污治罪條例第六條第一項第四款圖利罪，已修正為結果犯，而最有利於被告
等，自應適用裁判時法處斷（見原判決第十面第十八行至第十一面第十二行）。並以
億鄉公司建造之「南山茶亭」十棟房屋雖已完工，但因核發建造執照之合法性尚有爭
議，中埔鄉公所迄未發給使用執照，致房屋無法賣出，目前仍荒廢不能使用，億鄉公
司並未獲得利益，被告等縱違背法令，亦與裁判時貪污治罪條例第六條第一項第四款
所定「因而獲得利益」之要件不符，故不能證明被告等犯罪，應為無罪之諭知（見原
判決第十一面第十九行至第十二面第十五行）。惟本件裁判時即九十年十一月七日修
正公布之貪污治罪條例第六條第一項第四款圖利罪，經修正為結果犯，以「因而獲得
利益」為要件，並刪除原處罰未遂犯之規定。原判決認被告等違背法令之行為，未因
此使億鄉公司獲得利益，如果無訛，則其圖利行為即屬未遂，依行為時即八十一年七
月十七日修正公布之貪污治罪條例第六條第一項第四款、第二項，本有處罰圖利未遂
之規定，而裁判時既已刪除未遂犯之處罰，自屬「犯罪後之法律已廢止其刑罰」之情
形，應為免訴判決之諭知，始屬適法，乃原判決猶為新、舊法之比較適用，並謂應適
用裁判時法「處斷」，復認不能證明被告犯罪，應為無罪判決之諭知，難謂無判決適
用法則不當及所載理由矛盾之違背法令。再，甲○○於法務部調查局嘉義縣調查站供
稱：「（問：前述『南山茶亭』興建十棟三樓建物銷售情形如何？）『南山茶亭』總
共銷售出七棟建物，其價格分別為五二０萬元乙戶、五三八萬元兩戶、五六五萬元乙
戶、五七０萬元乙戶、五七五萬元乙戶、六００萬元乙戶，以上總計新台幣三千九百
零六萬元」等語（見同調查站調查卷第三十四頁反面）。原判決對此卷證資料恝置不
顧，謂上開房屋迄未取得使用執照，致無法賣出，而未說明其所憑之依據，亦有判決
不載理由之可議。復採憑甲○○所提之照片（見原審更(五)卷第一宗第二四八頁至第二
五三頁），認「南山茶亭」十棟房屋「目前仍荒廢不能使用」，但對於該等照片何以
可信為確係「南山茶亭」目前之實景？亦未置一詞斟酌論敘，同嫌欠洽。上訴意旨指
摘原判決違背法令，尚非全無理由，應認仍有撤銷發回更審之原因。
據上論結，應依刑事訴訟法第三百九十七條、第四百零一條，判決如主文。
中　　　華　　　民　　　國　　九十三　　年　　　七　　　月　　二十二　　日
                              最高法院刑事第四庭
                                  審判長法官  紀　俊　乾
                                        法官  劉　介　民
                                        法官  陳　東　誥
                                        法官  吳　昆　仁
                                        法官  孫　增　同
      右正本證明與原本無異
                                              書  記  官
中　　　華　　　民　　　國　　九十三　　年　　　七　　　月　　二十六　　日
                                                                        Ａ
